最高法院刑事判決　　　　　　九十六年度台上字第七０一０號
上　訴　人　台灣高等法院高雄分院檢察署檢察官
上　訴　人
即　被　告　甲○○
　　　　　　　　　　（
選任辯護人　林振福律師
上　訴　人
即　被　告　乙○○
　　　　　　　　　　樓（
　　　　　　丙○○
上列上訴人等因被告等違反毒品危害防制條例案件，不服台灣高
等法院高雄分院中華民國九十六年八月二十一日第二審更審判決
（九十六年度上更(一)字第七四號，起訴案號：台灣高雄地方法院
檢察署九十四年度偵字第一三八八七、一五九九七號），提起上
訴，本院判決如下：
    主  文
原判決撤銷，發回台灣高等法院高雄分院。
乙○○之上訴駁回。
    理  由
一、發回（即檢察官、甲○○、丙○○之上訴）部分
本件原判決認定上訴人即被告甲○○、乙○○與真實姓名不詳綽
號「打鐵」之成年男子（即「大強」）共同基於販賣第一級毒品
海洛因及第二級毒品甲基安非他命營利之犯意聯絡，於民國九十
四年六月十三日在高雄市左營區自立新村二０二號「四海一家旅
社」二一三號房，每人出資新台幣（下同）四萬元交由「打鐵」
向不詳姓名者販入海洛因約三錢、甲基安非他命約三兩後，即由
「打鐵」與購毒之人聯繫，決定販賣毒品數量、價錢、時間、地
點，旋由「打鐵」或甲○○以行動電話與乙○○聯絡，並將海洛
因、甲基安非他命交予乙○○，推由乙○○前往約定之地點交付
毒品予買主，以此方式接續共同販賣甲基安非他命及海洛因，其
犯行如下：(一)於九十四年六月十三日十五時十八分許之後起某時
，由乙○○在高雄市左營區海青工商附近，以四千五百元、三千
元之代價，出售二包甲基安非他命（重量不詳）予綽號「東港南
仔」之成年男子。(二)於九十四年六月十五日二十二時十一分許之
後起至同日為警查獲前之某時，由乙○○在不詳地點，以二萬八
千五百元之代價，出售一兩（即三七‧五公克）及一包重量不詳
之甲基安非他命予綽號「依齡」之成年人。(三)於九十四年六月十
五日晚間某時許，綽號「阿國」之成年人與「打鐵」約定在高雄
市○○區○○路某處交易海洛因後，「打鐵」於同日二十一時五
十二分、二十二時九分許分別以簡訊及電話通知甲○○有「阿國
」欲購買四分之一錢之海洛因，甲○○旋以電話指示乙○○、及
上訴人即被告丙○○至「四海一家旅社」二一三號房內拿取海洛
因販賣予「阿國」，丙○○即基於幫助販賣第一級毒品海洛因之
犯意，與乙○○返回「四海一家旅社」，由乙○○向甲○○拿取
海洛因一小包（淨重０‧八七公克），丙○○則在車內等待，準
備共同駕車前往與「阿國」交易。嗣於同日二十三時許，乙○○
取得海洛因下樓時即為警逮獲，另於車內查獲丙○○，丙○○幫
助販賣海洛因予「阿國」之犯行因而未得逞等情，因而撤銷第一
審關於甲○○共同販賣第一級、第二級毒品，及乙○○、丙○○
部分之科刑判決，改判論處甲○○、乙○○共同販賣第一級毒品
罪刑，丙○○幫助販賣第一級毒品未遂罪刑，固非無見。
惟查：(一)按有罪之判決書，對於被告有利之證據不採納者，應記
載其理由，為刑事訴訟法第三百十條第二款所明定。故有罪之判
決書，對於被告有利之證據，如不予採納，必須說明其不予採納
之理由，否則即有判決不備理由之違背法令。甲○○、乙○○均
否認有販賣第一級毒品犯行，辯稱欲賣與「阿國」者係甲基安非
他命，並非海洛因等語。查證人蔡曜伊於原審證稱：伊綽號「阿
國」，於九十四年三月到六月間曾向「打鐵」拿過安非他命毒品
四、五次，沒有向「打鐵」買過海洛因，毒品有時由「打鐵」親
自交付，有時「打鐵」叫甲○○交付，不認識乙○○等語（見上
更(一)字卷第一五二頁至第一五六頁）。蔡曜伊上開證言如果屬實
，則卷附通訊監察譯文所示（見原判決附表二編號十、十一、十
三）甲○○等欲販賣與「阿國」之毒品是否確為海洛因，即非無
疑，此自與甲○○等人所負之罪名攸關。乃原審對此有利於甲○
○等人之證據何以不予採納，並未說明其理由，自有判決不備理
由之違背法令。(二)刑法上之幫助犯，係指以幫助他人犯罪之意思
，對於正犯資以助力，而未參與實行犯罪之行為者而言。如以自
己共同犯罪之意思，參與實施犯罪構成要件以外之行為，或以自
己共同犯罪之意思，事先同謀，而由其中一部分人實施犯罪之行
為者，均為共同正犯。原判決認定丙○○與乙○○接受甲○○電
話指示販賣海洛因與「阿國」，由乙○○至「四海一家旅社」向
甲○○拿取海洛因，丙○○則在車內等候，準備共同駕車前往與
「阿國」交易等情，於理由內亦認定丙○○即係原判決附表二通
訊監察譯文所示綽號「老鼠」之人。惟依原判決附表二所載通訊
監察譯文所示，甲○○於九十四年六月九日二十時五十分許傳訊
息與乙○○，內容為「阿豪我看鐵哥每天實在忙得不可開交，你
考慮怎麼樣，要不要回來幫忙，請回覆。」，丙○○旋於當晚二
十時五十四分許回電，內容為「Ａ（甲○○）：老鼠喔！Ｂ（丙
○○）鳳姐！鐵哥怎麼樣，我和阿豪也想要回去。Ａ：好！我再
聯絡你們。」。甲○○嗣於翌日（六月十日）相繼致電乙○○，
內容分別為：「阿豪，我明天白天打電話跟你聯絡，談談要怎麼
做。」，及「阿豪，你邀老鼠過來，我們談談。」等語（見原判
決附表二編號一至四）。又丙○○、乙○○被查獲當日即九十四
年六月十五日二十一時三十四分許，「打鐵」傳送與甲○○之訊
息內容為「姊，老鼠回來後叫『他們』拿一台給依齡。」（見原
判決附表二編號九）。上開通訊監察譯文內容如果非虛，則丙○
○在遭查獲前，應已隨同乙○○與甲○○及「打鐵」見面並參與
謀議如何分工販賣毒品等事項，且原判決復認定丙○○係在車內
等候乙○○，準備與其共同從事交付毒品與「阿國」之販賣毒品
構成要件行為，似此情節，丙○○是否以自己共同犯罪之意思而
參與，應否論以共同正犯，自有斟酌審究之餘地。原判決未詳予
調查，剖析明白，遽行判決，自嫌率斷。(三)按行為人主觀上基於
一個概括犯意，客觀上先後數行為，逐次實施而具連續性，侵害
數個同性質之法益，其每一前行為與次行為，依一般社會健全觀
念，在時間差距上，可以分開，在刑法評價上，各具獨立性，每
次行為皆可獨立成罪，構成同一之罪名，即成立修正前刑法規定
之連續犯；如數行為於同時同地或密切接近之時地實施，侵害同
一之法益，各行為之獨立性極為薄弱，依一般社會健全觀念，在
時間差距上，難以強行分開，在刑法評價上，以視為數個舉動之
接續施行，合為包括之一行為予以評價，較為合理，始能論以接
續犯，而為包括之一罪。依原判決認定之事實，甲○○、乙○○
與「打鐵」先基於營利之犯意聯絡販入甲基安非他命，並於九十
年六月十三日出售甲基安非命與「東港南仔」，再於二日後即九
十四年六月十五日出售甲基安非他命與「依齡」，渠等先後兩次
販出犯行，在時間差距上可以分開，在刑法評價上亦各具獨立性
，每次行為皆可獨立成罪，構成同一之罪名，顯係基於概括犯意
反覆實施，揆諸上開說明，自應成立修正前刑法規定之連續犯，
原判決竟謂甲○○、乙○○此部分行為應依接續犯論以單一一罪
（見原判決第十三頁第一行至第三行），其法律見解，自屬可議
。(四)甲○○等行為後，刑法於九十四年二月二日修正公布，於九
十五年七月一日生效施行，原判決未就與本件論罪科刑有關之新
舊法變更等一切情形，綜合全部罪刑之結果而為比較適用，僅泛
稱「本件應適用修正前刑法第五十九條、第六十四條第二項、第
六十五條第二項之規定，減輕其刑，較有利於被告等」云云（見
原判決第十三頁第十六行至第十八行），亦有判決不備理由之違
法。檢察官及甲○○、丙○○上訴意旨分別指摘原判決不當，均
非全無理由，應認原判決仍有撤銷發回更審之原因。原判決不另
為無罪諭知部分，基於審判不可分原則，應一併發回。
二、駁回（即乙○○之上訴）部分
查第三審上訴書狀，應敘述上訴之理由，其未敘述者，得於提起
上訴後十日內補提理由書於原審法院，已逾上述期間，而於第三
審法院未判決前仍未提出上訴理由書狀者，第三審法院應以判決
駁回之，刑事訴訟法第三百八十二條第一項、第三百九十五條後
段規定甚明。本件上訴人乙○○因違反毒品危害防制條例案件，
不服原審判決，於九十六年九月四日提起上訴，並未敘述理由，
迄今逾期已久，於本院未判決前仍未提出，依上開規定，其上訴
自非合法，應予駁回。
據上論結，應依刑事訴訟法第三百九十五條後段、第三百九十七
條、第四百零一條，判決如主文。
中　　華　　民　　國　九十六　年　 十二 　月　 十三 　日
                      最高法院刑事第八庭
                          審判長法官  陳　正　庸
                                法官  賴　忠　星
                                法官  宋　　　祺
                                法官  韓　金　秀
                                法官  陳　晴　教
      本件正本證明與原本無異
                                      書  記  官
中　　華　　民　　國　九十六　年　 十二 　月 　十八 　日
                                                      Ｅ
